【裁判字號】    92,台上,2712
【裁判日期】    921218
【裁判案由】    給付價金
【裁判全文】
最高法院民事判決                              九十二年度台上字第二七一二號
    上  訴  人  台北市政府財政局
    法定代理人  李 述 德
    訴訟代理人  張 世 興律師
    被 上訴 人  庚 ○ ○
                丙○○○
                乙 ○ ○
                己 ○ ○
                戊 ○ ○
                辛 ○ ○
                甲 ○ ○
                丁 ○ ○
                壬 ○ ○
右當事人間請求給付價金事件，上訴人對於中華民國九十一年四月九日台灣高等法院
第二審判決（九十年度上字第一二０三號），提起上訴，本院判決如左：
    主  文
原判決廢棄，發回台灣高等法院。
    理  由
本件上訴人主張：坐落台北市○○區○○段一小段第二五０之二、之三、之四號土地
（下稱系爭土地）為台北市所有，由伊管理，被上訴人為鄰地即同區○○段○○段第
二五二、二五三、二五四號土地所有人，被上訴人或其前手各自建築現今門牌號碼為
台北市○○○路○段一二０、一二二、一二四號四層樓房（下稱系爭建物）時，逾越
疆界，占用系爭土地如第一審判決附圖（下稱附圖）所示，而系爭土地每平方公尺價
值為新台幣（下同）十九萬六千六百二十五元，爰依民法第七百九十六條規定，請求
被上訴人購買系爭土地等情，求為命被上訴人庚○○、丙○○○、乙○○、己○○、
戊○○、辛○○、甲○○、丁○○、壬○○依序各給付六十八萬八千一百八十八元、
三十四萬四千零九十四元、三十四萬四千零九十四元、五十八萬九千八百七十五元、
五十八萬九千八百七十五元、二十九萬四千九百三十八元、二十九萬四千九百三十八
元、二十九萬四千九百三十八元、二十九萬四千九百三十八元，並均加計法定遲延利
息之判決。
被上訴人則以：伊等均係合法取得系爭建物，且信賴地政事務所之登記，並不知有越
界建築情事，縱有越界，亦係地政機關過失所致，伊等並受有不能充分利用土地損害
，上訴人之請求違反誠信原則。且縱上訴人得請求購買系爭土地，其請求權亦已罹於
時效消滅等語，資為抗辯。
原審維持第一審所為上訴人敗訴之判決，駁回其上訴，無非以：上訴人主張系爭建物
越界占用系爭土地之事實，業據其提出土地登記謄本影本、地籍圖影本、照片影本、
不動產鑑定報告書影本、使用執照各一份、竣工圖二份等件為證，並經第一審法院會
同建成地政事務所至現場履勘，製有複丈成果圖乙份可參。依上開成果圖，系爭第一
二０、一二二、一二四號建物，確實分別越界占用如附圖編號Ａ所示第二五０之二號
、編號Ｂ所示第二五０之三號、編號Ｃ所示第二五０之四號土地，各七、六、六平方
公尺，上訴人此部分之主張，堪認屬實。按土地所有人建築房屋逾越疆界者，鄰地所
有人如知其越界而不即提出異議，不得請求移去或變更其建築物，但得請求土地所有
人，以相當之價額，購買越界部分之土地，如有損害並得請求賠償，民法第七百九十
六條雖定有明文，然土地所有人依該條行使權利之同時，亦負有將越界土地移轉登記
與越界土地所有人之義務，該條之權利，係請求越界土地所有人為一定之意思表示，
即請求為以相當之價額，購買越界部分土地之意思表示，尚不得逕向越界土地所有人
請求給付一定之金額。本件上訴人雖主張係依民法第七百九十六條規定為請求，惟其
聲明十分明確，係請求判令被上訴人給付伊一定之金額，未表明請求被上訴人以為相
當之金額購買越界土地之意思表示，且同時願將越界土地移轉登記予被上訴人，則不
問有無主張越界土地購買請求權之實體理由，其所為聲明已屬無據。從而上訴人依民
法第七百九十六條規定，請求被上訴人給付如其聲明所示之金額及法定遲延利息，為
無理由，應予駁回等詞，為其判斷之基礎。
惟按審判長應向當事人發問或曉諭，令其為事實上及法律上之陳述、聲明證據或為其
他必要之聲明及陳述，其所聲明或陳述有不明瞭或不完足者，應令其敘明或補充之，
民事訴訟法第一百九十九條第二項定有明文。此為審判長因定訴訟關係之闡明權，同
時並為其義務，故審判長對於訴訟關係未盡此項必要之處置，違背闡明之義務者，其
訴訟程序即有重大瑕疵，而基此所為之判決，當然違背法令。查上訴人主張以民法第
七百九十六條之規定，為其請求權之基礎，請求被上訴人給付一定金額，探求上訴人
之真意，當然含有請求被上訴人購買系爭土地之意思。且上訴人為政府機關，依法亦
負有於收受價金後，將系爭土地移轉登記予被上訴人之義務。原審審判長如認上訴人
所為應受判決聲明之用語，未具體表明請求被上訴人購買及移轉系爭土地之意思表示
，依法即應行使闡明權，命上訴人敘明或補充。詎原審審判長未為闡明，原判決遽以
「本件上訴人雖主張係依民法第七百九十六條規定為請求，惟其聲明十分明確，係請
求判令被上訴人給付伊一定之金額，未表明請求被上訴人以為相當之金額購買越界土
地之意思表示，且同時願將越界土地移轉登記予被上訴人，則不問有無主張越界土地
購買之實體理由，其所為聲明已屬無據」等語為由，駁回上訴人之上訴，而為上訴人
敗訴之判決，訴訟程序即有重大瑕疵，而違背法令。上訴論旨，執以指摘原判決違法
，求予廢棄，非無理由。
據上論結，本件上訴為有理由。依民事訴訟法第四百七十七條第一項、第四百七十八
條第二項，判決如主文。
中      華      民      國    九十二    年     十二     月     十八     日
                              最高法院民事第六庭
                                  審判長法官 吳  正  一
                                        法官 劉  福  來
                                        法官 黃  義  豐
                                        法官 顏  南  全
                                        法官 沈  方  維
      右正本證明與原本無異
                                               書  記  官
中      華      民      國    九十三    年      一      月      九      日
                                                                       Ｋ


司法院資訊處製作；財團法人民間司法改革基金會備份。
